【裁判字號】    90,上易,1144
【裁判日期】    900427
【裁判案由】    妨害自由
【裁判全文】
臺灣高等法院刑事判決                            九十年度上易字第一一四四號
    上  訴  人
    即  被  告  甲○○
    選任辯護人  林耀泉
                張修誠
                翁如瑩
右上訴人因妨害自由案件，不服臺灣臺北地方法院八十九年度易字第一一０三號，中
華民國八十九年十二月五日第一審判決（起訴案號：臺灣臺北地方法院檢察署八十八
年度偵字第一八七０八號）提起上訴，本院判決如左：
    主  文
原判決撤銷。
甲○○無罪。
    理  由
一、公訴意旨略以：被告甲○○與陳俊光於民國八十八年三月間受興華電子股份有限
    公司（以下簡稱興華公司）前董事長陳鼎真委託，介入興華公司經營權，竟不思
    正途，洽詢四海幫份子張肇麟、王潤松（另行起訴），擬以黑道勢力介入。被告
    等四人即共同基於犯意之聯絡，先由張肇麟去電興華公司現任董事長乙○○，表
    明其係四海幫份子，約於同年月某日下午九時三十分許，至台北市○○○路中泰
    賓館見面。張肇麟、王潤松遂率同被告、陳俊光及其他十餘名幫眾赴約，雙方見
    面後，張肇麟、王潤松即對乙○○揚言恐嚇稱「聽說你與陳鼎真家族有過節」、
    「我們四海幫處理事情，沒有那麼客氣過」等語，致乙○○生心畏懼，表示回去
    再行商議。未久另日夜間，張肇麟、王潤松再度率領被告及陳俊光等人，約同乙
    ○○在台北市○○○路古上海餐廳見面，張肇麟當場揚言名下已有一萬張興華公
    司股票，要求乙○○買下陳鼎真家族之二萬五千張股票，並退出經營權云云，致
    使乙○○心生畏懼，不得不承諾展開購買行動，為警循線查獲，因認被告與陳俊
    光、張肇麟、王潤松共同犯有刑法第三百零五條之恐嚇罪嫌等語。
二、按犯罪事實應依證據認定之，無證據不得推定其犯罪事實，又不能證明被告犯罪
    者，應諭知無罪之判決，刑事訴訟法第一百五十四條、第三百零一條第一項分別
    定有明文。次按犯罪事實之認定，應憑證據，如未能發現相當證據，或證據不足
    以證明，即不能以推測或擬制之方法，以為裁判之基礎，有最高法院四十年台上
    字第八六號判例可資參照。且認定犯罪事實所憑之證據雖不以直接證據為限，間
  接證據亦包括在內，然而無論直接證據或間接證據，其為訴訟上之證明，須於通
    常一般之人均不致有所懷疑，而得確信其為真實之程度者，始得據為有罪之認定
    ，倘其證明尚未達到此一程度，而有合理之懷疑存在而無從使事實審法院得有罪
    之確信時，即應由法院為諭知被告無罪之判決，此為最高法院七十六年台上字第
    九八六號判例所揭示意旨。
三、本件公訴人認被告涉嫌共同犯恐嚇罪，係以被害人乙○○之指訴，且被告自承有
    參加中泰賓館、古上海餐廳二次聚會，共犯陳俊光於警訊中供承在中泰賓館時有
    十餘人在場，苟係一般商業會談，何須勞師動眾十餘人，為其論據。訊據被告固
    承認參與上揭於中泰賓館、古上海餐廳與被害人乙○○二次聚會，惟堅決否認有
    何恐嚇犯行，並辯稱：係陳鼎真委託伊出售興華公司股票，而友人陳俊光從事電
    子行業，比較瞭解市場行情，故找陳俊光商量，因需要興華公司之財務資料，有
    意聯絡興華公司人員索取，適巧陳俊光友人張肇麟、王潤松在場聽聞，張肇麟以
    為興華公司現任董事長乙○○是原已認識之許國樑，張肇麟乃撥打電話聯絡，之
    後雖發現弄錯對象，仍相約見面。伊係接到通知前往中泰賓館，雙方都有很多人
    出席，乙○○有拿出興華公司資料，並表示要問看看誰有意購買。乙○○還表示
    希望繼續當興華公司董事長，請陳鼎真能夠支持，伊與乙○○見面都在公共場合
    ，不會有恐嚇情事等語。
四、經查，被害人乙○○固於警訊時指稱於會面過程王潤松曾說他們從來沒有對人這
    麼客氣過等語（見偵查影印卷第四頁），及於檢察官訊問時指稱：張肇麟打電話
    約在中泰賓館見面，自稱是四海幫，在中泰賓館時，張肇麟說你與陳鼎真家族有
    過節，張肇麟、王潤松說他們四海幫處理事情沒那麼客氣過，伊心裡感到害怕。
    約在古上海餐廳見面時，張肇麟表示他有一萬張興華公司股票，要求伊買下陳鼎
    真家族二萬五千張興華公司股票，因張肇麟開價太高，伊找不到買主，張肇麟拉
    下臉來說我們已經出面，你們這麼不給面子，造成我心裡很害怕，王潤松跟著說
    我們從未對人家這麼客氣過。伊有引進竹聯幫的人來參與談判，但竹聯的人不願
    管這件事等語（見偵查卷第七八頁），又其於原審審理時係結證稱：是張肇麟約
    見面，說受陳鼎真家族之託，解決股權問題，依張肇麟講話口氣伊覺得不能不去
    ，心裡產生壓力，才會去，已忘記張肇麟有無提起他是四海幫。伊因為心裡害怕
    ，去請教一個朋友，帶這個朋友去，朋友另外帶一個人去。在中泰賓館，是與張
    肇麟先談處理陳鼎真家族股票的事，甲○○後來才進來，張肇麟告訴甲○○說與
    伊已談過。當時沒有人說恐嚇的話，都是張肇麟、王潤松在說話，甲○○與陳俊
    光沒有說什麼。後來甲○○、陳俊光有帶人來興華公司看公司情形，陳俊光說陳
    家要支持我，不見得要賣股票。可是後來甲○○又說陳家已交給張肇麟處理，所
    以再約古上海餐廳見面。我原本有帶朋友去，但朋友說他不想管先走，伊說外面
    行情一股四元，張肇麟說陳家表示一股十三元，伊沒誠意，王潤松開口說我們從
    來沒有對人這麼客氣過，伊表示會努力處理後即離開。甲○○、陳俊光沒有講什
    麼，也沒有做什麼恐嚇的事，但是伊看到對方人多，心裡會害怕，對方有甲○○
    、陳俊光、張肇麟、王潤松四人，之後就未發生什麼事。甲○○、陳俊光對伊很
    友善，他們介入這件事也很無辜等語（見原審卷第六０至六三頁），足徵被害人
    乙○○係因張肇麟曾自稱是四海幫，且張肇麟一方人多勢眾，及張肇麟、王潤松
    當場言詞，心裡感到畏懼，而被告除在場參與協商外，並無任何恐嚇言詞或舉動
    ，是被害人乙○○始終並未指訴被告有何恐嚇行為。次查，被告找被害人乙○○
    係為出售陳鼎真家族所有二萬五千張興華公司股票，其間並商量是否繼續支持乙
    ○○擔任興華公司董事長等情，並為被害人乙○○於台灣台北地方法院八十八年
    度訴字第一一五五號案件訊問時證述明確（見該案八十九年三月十四日訊問筆錄
    ），可見被告受陳鼎真之託出面與被害人乙○○商談，被害人乙○○基於本身利
    益，是有積極回應，並非全然受制於人。又張肇麟、王潤松於偵查及原審審理時
    均始終否認有與被告、陳俊光等人共同謀議以恐嚇手段逼迫乙○○就範等情（見
    偵查卷第七六、七七頁，原審卷第九十至九三、第一０六至一一０頁）。而股票
    二萬五千張有貳仟伍佰萬股，價值甚高，又事關興華公司經營權問題，牽連甚廣
    ，豈能輕易解決，衡情顯非以單純四海幫名號，或多人在場，或以向乙○○聲言
    「聽說你與陳鼎真家族有過節」、「我們四海幫處理事情，沒有那麼客氣過」等
    語，所能解決，此徵以被害人乙○○亦自承曾動用竹聯幫份子出面，二次均邀友
    人多人與會，且事實上亦拒絕被告等人購買股票之要求益明。縱因被告受陳鼎真
    之託出售興華公司股票，需要與興華公司負責人乙○○接觸洽商，而有借重張肇
    麟、王潤松之處，既被害人乙○○已陳明於二次聚會後，被告並未有進一步威嚇
    動作，堪信被告應無意依賴張肇麟、王潤松等人以不法手段成事，而「有過節」
    、「沒那麼客氣」等話語，通常係談話過程中脫口而出，難認其他在場人員事前
    已有謀議，欲以此恐嚇他方。且如事前確有謀議以威嚇手段相加，衡情當亦不僅
    止於此，而未有其他更激烈手段。是不能僅因被告曾委請張肇麟、王潤松相約被
    害人乙○○見面，即認被告有與張肇麟、王潤松以恐嚇手段對付被害人乙○○之
    共同犯意聯絡。是被告辯稱未有與張肇麟、王潤松共同恐嚇被害人乙○○犯行等
    情，應堪採信。
五、綜上所述，公訴人所舉證據，尚不足以證明被告有共同恐嚇犯行，此外，本院復
    查無其他積極證據足資證明被告有公訴人所指共同恐嚇犯行，不能證明被告犯罪
    ，揆諸前揭說明，應諭知被告無罪之判決。原審未能詳為勾稽，遽將起訴法條刑
    法第三百零五條恐嚇罪，變更為刑法第三百零四條第一項強制罪，而為被告有罪
    之判決，自非允當，被告上訴意旨，否認犯罪，為有理由，應由本院撤銷改判，
    諭知被告無罪之判決。
據上論斷，應依刑事訴訟法第三百六十九條第一項前段、第三百六十四條、第三百零
一條第一項，判決如主文。
本案經檢察官楊楚猛到庭執行職務。
中      華      民      國      九十      年      四    月    二十七    日
                              臺灣高等法院刑事第二十庭
                                  審判長法  官  葉  麗  霞
                                        法  官  林  勤  綱
                                        法  官  李  錦  樑
右正本證明與原本無異。
不得上訴。
                                        書記官  郭  台  發
中      華      民      國      九十      年      四    月    三十      日


司法院資訊處製作；財團法人民間司法改革基金會備份。
